臺灣臺南地方法院民事判決　　　　　　　95年度訴字第1219號
原　　　告　甲○○
被　　　告　丁○○
　　　　　　協順號上光廠股份有限公司
法定代理人　乙○○○
訴訟代理人　丙○○
上列當事人間請求侵權行為損害賠償事件，經本院於民國96年10
月2日言詞辯論終結，判決如下：
    主  文
被告應連帶給付原告新臺幣柒拾貳萬捌仟貳佰玖拾柒元。
原告其餘之訴駁回。
訴訟費用由被告連帶負擔二分之一，餘由原告負擔。
    事實及理由
壹、程序方面：按訴狀送達後，原告不得將原訴變更或追加他訴
    ，但擴張或減縮應受判決事項之聲明者不在此限，民事訴訟
    法第255條第1項第3款定有明文。原告原起訴聲明為：「被
    告應連帶給付原告新臺幣1,949,172元，嗣減縮應受判決事
    項之聲明為：1,896,422元（參本院95年10月3日言詞論筆錄
    ），揆諸首開規定尚無不合，應予准許。
貳、原告主張：
一、丁○○為協順號上光廠股份有限公司司機，為從事駕駛業務
    之人，於民國94年11月15日15時15分許，駕駛車號8Ｊ─
    5578 號自用小貨車，在臺南市北區和緯黃昏市場所設，供
    公眾通行之私人停車場內，行駛於由北往南通往臺南市○○
    路出口之道路上，行經該停車場內，由西往東道路交岔路口
    時，原應注意進入無號誌之交岔路口時，應減速慢行，作隨
    時停車之準備，而依當時係日間，光線正常、天候晴，視線
    良好，並無不能注意之情事，竟疏於注意，貿然進入交岔路
    口，適原告騎乘車號ＺＶＴ－656號輕型機車由西往東方向
    行駛至前開交岔路口，且欲左轉向北行駛時發生碰撞，致原
    告受有左側蹠骨粉碎性骨折、左側跟骨粉碎性骨折與左側踝
    關節脫位等傷害。被告丁○○上開過失傷害犯行，業經臺灣
    臺南地方法院檢察署檢察官提起公訴，並經本院以95年度交
    簡上字第139號刑事判決判處罪刑確定在案。
二、本件被告丁○○既駕車不慎，撞及原告造成重傷，原告自得
    基於侵權行為之規定，請求被告丁○○及被告協順號上光廠
    股份有限公司賠償下列損害：
（一）醫藥費部分：原告被撞受傷，經至臺南市立醫院、崇德中
      醫診所、順正中醫診所就醫，其醫療費共為新臺幣（下同
      ）30,972元。並購置助行器600元
（二）機車修復費：1,950元。
（三）看護費用：原告因骨折而需他人看護，期間長達3個月，
      共花費看護費用6萬元。
（四）工作損失：6個月無法工作損失60萬元。
（五）喪失勞動能力損失：80萬元。
（六）精神慰撫金：原告左踝挫傷終生殘廢，精神所受之打擊至
      深且鉅，為此請求賠償精神損害40萬元，當非苛求。
三、爰依侵權行為之法律關係提起本件訴訟，並聲明：被告應連
    給付原告新臺幣1,896,422元。
參、被告二人則以：
一、肇事地點之標示方向箭頭，係停車場管理人自行劃設，目的
    並非要駕駛人遵循方向之指示。蓋在現場不論從何方向駛近
    路口均有二個互相矛盾之指示方向箭頭出現，故被告丁○○
    當時應非逆向行駛。從而，被告對本件車禍之發生難謂有何
    過失。又原告筆直撞上前方緩慢行駛之被告車輛，原告當時
    顯然毫未注意車前狀況，不然就是車速過快，故原告顯與有
    過失。
二、就原告支出醫療費用、助行器及機車修復費用部分，被告並
    不爭執。惟看護費用並非必要，蓋原告左踝骨折，行動可能
    略有不便，但非一定要他人在旁，否則無法行動，至少如有
    拐杖支撐，行走亦無問題。又不能工作損失部分，原告並未
    舉證以實其說。且亦否認原告已成殘廢，是其主張精神慰撫
    金顯然過高等語置辯，並聲明：原告之訴駁回。
肆、得心證之理由：
一、查丁○○為協順號上光廠股份有限公司司機，為從事駕駛業
    務之人，於94年11月15日15時15分許，駕駛車號8Ｊ─5578
    號自用小貨車，在臺南市北區和緯黃昏市場所設，供公眾通
    行之私人停車場內，行駛於由北往南通往臺南市○○路出口
    之道路上，行經該停車場內，由西往東道路交岔路口時，適
    原告騎乘車號ＺＶＴ－656號輕型機車由西往東方向行駛至
    前開交岔路口，且欲左轉向北行駛時發生碰撞，致原告受有
    左側蹠骨粉碎性骨折、左側跟骨粉碎性骨折與左側踝關節脫
    位等傷害。被告丁○○上開過失傷害犯行，業經臺灣臺南地
    方法院檢察署檢察官提起公訴，並經本院以95年度交簡上字
    第139號刑事判決判處罪刑確定在案。原告因上開車禍支付
    之醫藥費、購買助行器費用及機車修理費用共33522元（
    30972 ＋600＋1950＝33522）等情，業據原告提出95年度偵
    字第8830號臺灣臺南地方法院檢察署檢察官聲請簡易判決處
    刑書、受傷診斷證明書、醫藥費明細及收據、機車維修費用
    收據等件為證（見本院95年度交簡附民字第97號卷宗第3頁
    至第43頁），並經本院調刑95年度交簡上字第139號卷宗查
    核屬實，且為兩造所不爭，自屬真實無訛。
二、原告主張因被告過失行為，致其受有上開損害；被告則否認
    之，並以前詞置辯，是兩造之爭點乃在於(1)兩造間究係何人
    有過失，若均有過失其過失比例為何；(2)原告之損害額究為
    何？
（一）按駕駛人駕駛汽車，應遵守道路交通標誌、標線、號誌之
      指示，並服從執行交通勤務之警察或依法令執行指揮交通
      及交通稽查任務人員之指揮；本法所稱之道路係指公路、
      街道、巷衖、廣場、騎樓、走廊或其他供公眾通行之地方
      ，道路交通安全規則第90條及道路交通管理處罰條例第3
      條第1款分別定有明文。是凡駕駛車輛行駛於供公眾通行
      之地方，均應遵守道路交通標誌、標線之指示，並不因該
      道路是否標示路名而有所差異。經查本件車禍地點係在和
      緯黃昏市場旁之停車場，雖屬私人所有，然仍係供公眾通
      行之用，並非限定特定人士或具有特殊身分者，始得使用
      該停車場，此觀該停車場入口或出口處，並無相關管制人
      員之措施或設施等情，亦可得知。是本件仍有道路交通安
      全規則及道路交通管理處罰條例等相關規定之適用，合先
      說明。
（二）復按汽車行經無號誌之交岔路口時，應減速慢行，作隨時
      停車之準備，道路交通安全規則第93條定有明文。查被告
      丁○○於本院刑事準備程序及審理時均稱：於進入案發地
      點交岔路口時，並未看到原告所騎乘之機車，發生撞擊後
      ，始見原告騎車；其與原告所駕機車發生碰撞後，仍前行
      數公尺後，始行停住等語（參見本院刑事卷第96頁、第44
      頁），是依被告丁○○自述當日發生車禍之過程可知，被
      告駕車進入前開無號誌交岔路口時，並未注意減速慢行，
      且作隨時停車之準備，是其顯已違反前開注意義務而有過
      失，自應負擔過失之責。次查，原告於本院刑事審理時陳
      稱：其進入前開交岔路口前，曾看右方有無來車，待其查
      看左方來車時，被告丁○○所駕車輛已經撞上，且當時其
      所騎乘之機車已經進入交岔路口等語（參見本院刑事卷第
      90 頁），復參照臺南市警察局第五分局繪製之現場圖（
      參見本院刑事卷第31頁）所示，原告機車與被告所駕車輛
      發生碰撞時，原告所騎乘之機車車頭距離交岔路口進入處
      ，已有一點八公尺之距離，足見原告騎乘機車進入案發交
      岔路口時，係逕自進入，而未依前開所述規定，注意減速
      慢行，並作隨時停車之準備。另按汽車行駛至交岔路口，
      其行進、轉彎，應依左列規定：車輛行至無號誌或號誌故
      障而無交通警察指揮之交岔路口，支線道車應暫停讓幹線
      道車先行。未劃分幹、支線或同為幹線道或支線道者，轉
      彎車應暫停讓直行車先行；如同為直行車或轉彎車者，左
      方車應暫停讓右方車先行，道路交通安全規則第102條第2
      款定有明文。查原告騎乘車輛由西往東，並欲在案發交岔
      路口處左轉往北等情，業據原告於警詢時證述屬實，並有
      前開現場圖一紙在卷可稽，此部分事實應堪認定。依此，
      原告進入前開交岔路口欲進行左轉，本應暫停讓直行之被
      告車輛先行為是，然原告逕行進入前開交岔路口，而未暫
      停禮讓被告所駕車輛先行，即非無違反注意義務之情事。
      從而，原告就本件車禍之發生，亦非無違反注意義務之情
      事，而亦與有過失。基上所述，原告及被告丁○○就本件
      車禍發生，均有過失灼然甚明，而臺灣省臺南區車輛行車
      事故鑑定委員會及本院95年度交簡上字第139號刑事判決
      均同此見解，是兩造均辯稱：其無過失云云，均不足採信
      。本院斟酌系爭車禍事故發生經過，及兩造應負之注意義
　　　務情節，並參酌卷附臺南市警察局第五分局道路交通事故
  　　調查報告表及各欄項目明細內容、系爭車禍事故現場照片
    　、原告所受傷害等情，認為原告、被告丁○○於系爭車禍
      事故之發生各應負擔百分之50之過失責任為適當。
（三）按因故意或過失，不法侵害他人之權利者，負損害賠償責
      任；又不法侵害他人之身體、健康、名譽、自由、信用、
      隱私、貞操，或不法侵害其他人格法益而情節重大者，被
      害人雖非財產上之損害，亦得請求賠償相當之金額，民法
      第184條第1項前段、第195條第1項定有明文。本件被告丁
      ○○確有因過失致原告身體受傷之行為，既已認定如上，
      揆諸前揭說明，原告依前揭民法第184條第1項前段、第
      195條第1項侵權行為損害賠償之法律關係，請求被告賠償
      其因此所受之財產上及非財產上之損害，洵屬有據，應予
      准許。
（四）第按負損害賠償責任者，除法律另有規定或契約另有訂定
      外，應回復他方損害發生前之原狀，債權人得請求支付回
      復原狀所必要之費用，以代回復原狀；又不能回復原狀或
      回復顯有重大困難者，應以金錢賠債其損害，民法第213
      條第1項、第3項及第215條分別定有明文。查被告因上開
      過失傷害行為，非法侵害原告之身體健康，自應負侵權行
      為損害賠償責任，茲依原告請求之項目及金額，分述如下
      ：
　　　1.原告醫藥費、購買助行器費用及機車修理費用共33522
  　　　元（30972＋600＋1950＝33522），業據原告提出單據
        ，且為被告所不爭，自應准許。
      2.看護費用部分：
        按因身體或健康受不法侵害，需人長期看護，就將來應
        支付之看護費，係屬增加生活上需要之費用，加害人即
        應予以賠償（最高法院88年度臺上字第1771號判決參照
        ）；至於被害人因受傷需人看護，而由親屬看護時，雖
        無現實看護之支付，亦應認被害人受有相當看護費之損
        害，得向加害人請求賠償。蓋因親屬照顧被害人之起居
        ，固係出於親情，但親屬看護所付出之勞力，並非不能
        評價為金錢，只因兩者身分關係密切而免除支付義務，
        此種親屬基於身分關係之恩惠，自不能加惠於加害人，
        故應衡量及比照僱用職業護士看護情形，認被害人受有
        相當看護費之損害，得向加害人請求賠償（最高法院89
        年度臺上字第1749號判決參照）。本件原告因接受踝關
        節手術住院期間5日（94年11月15日至同年月19日），
        嗣醫生建議術後仍需人看護1個月，有臺南市立醫院住
        院收據（參本院95年度交簡附民字第97號卷第13頁）、
        就醫摘要表（本院卷第98頁）在卷可佐，是認原告應受
        看護間應為35日。參酌臺南市住院病患家事服務業職業
        工會之看護工分為日班12小時1,100元，夜班12小時1,
  　　　100元，全日班24小時2,000元等情，此有該會95年10
    　　月27日南市住工總字第96034號函附卷可考，則原告得
      　請求之看護費用損失應為7萬元【計算式：每日2000元
        ×35天＝70000元】，逾此部分之請求，即屬無據。
      3.不能工作損失部分：
      　查原告為和緯商場販賣薑母鴨、茶碗蒸之攤販，有原告
        提出之照片為證，並為被告所不爭，自堪信為真實。至
        於其每月平均所得部分，因原告自承其未申報所得稅，
        且依本院職權調取之稅務電子閘門財產所得調件明細表
        所載，確無原告販賣所得之資料，惟依原告所提出之販
        賣餐飲數量表（參本院卷第45頁）為計算，則每月營業
        額為318,900元【計算式：油飯50斤×售80元/每斤＋薑
        母鴨15斤×320元/每斤＋茶碗蒸30×25元/每碗＋麻油
        鴨血12斤×90元/每斤＝10630元/每日; 又10630元/每
        日×30＝318900元/每月】，又依財政部之攤販同業利
        潤標準，其淨利率為百分之8，有財政部財稅字第09400
        632411號函附所得額標準及同業利潤標準附卷可佐（見
        本院卷第139頁），則原告每月淨利所得為25,512元【
        計算式：每月318900×8%＝25512元】，上開金額與行
        政院勞工委員會所公布之94年度我國餐飲零售業每月平
        均薪資25,161元相當，是堪信為屬實。原告空言陳稱其
        每月有10萬元之淨利所得，委無足採。次查，原告於94
        年11月15日因本件車禍住院治療，有前開住院收據可徵
        ，迄至95年4月13日因手術後行動不便，尚需人看護照
        料，有95年4月13日之臺南市立醫院診斷證明書在卷可
        稽（參本院卷第82頁），原告既因行動不便，尚需人照
        料，其自無法工作至明，是原告主張其6個月期間（94
        年11月至95年4月）無法工作乙節，堪予採信。依此計
        算結果，原告得請求被告賠償之工作損失金額為
        153,072元【計算式：每月25512元×6個月＝153072元
        】，逾此部分之請求，即屬無據。
      4.減少勞動能力損失部分：
      按身體或健康受侵害，而減少勞動能力者，其減少及殘存
      勞動能力之價值，不能以現有之收入為準，應以其能力在
      通常情形下可能取得收入為標準；又被害人因身體、健康
      被侵害而喪失勞動能力所受之損害，其金額應就被害人受
      侵害前之身體健康狀態、教育程度、專門技能、社會經驗
      等方面酌定之，不能以一時一地之工作收入為準（最高法
      院61年臺上字第1987號、63年臺上字第1394號判例要旨參
      照）。查原告因本件車禍受有踝關節骨折，手術後遺存有
      踝關節內翻及左跟骨移位現象，臨床觀察有顯著運動障害
      ，其殘廢等級為11級。有臺南市立醫院95年10月18日函附
      就醫摘要在卷可佐（見本院卷第98頁），審酌上開就醫摘
      要、診斷證明書及原告到院時行走之狀態，本院認原告因
      本件車禍受傷所減少之勞動能力以38.45%為適當。按勞工
      年滿60歲者，雇主得強制其退休，勞動基準法第54條第1
      項第1款定有明文。查原告54年1月23日生，於本件交通事
      故發生時94年11月15日為40歲，扣除前揭原告不能工作損
      失期間6個月，至年滿60歲止，適值勞動年齡，並無不能
      工作之情事，自有一般勞工之工作能力，其得工作期間為
      18年又8月，依上開每月平均薪資25,512元計算，原告1次
      得請求未來18年8月減少勞動能力損害，採用月別式複式
      霍夫曼法扣除中間利息後為1,554,340元【計算式:9809*1
      58. 00000000（此為224月之霍夫曼係數）]=0000000（小
      數點以下四捨五入）】，惟原告僅請求80 萬元，未逾上
      開數額，自屬合理，應予准許。
      5.精神慰撫金部分：
        本院審酌原告為國中畢業，且從事市場攤販生意，因本
        件車禍受有左側蹠骨粉碎性骨折、左側跟骨粉碎性骨折
    　　與左側踝關節脫位等傷害，雖經治療仍遺存有踝關節內
      　翻及左跟骨移位現象，而不良於行；而被告丁○○職業
　　　　為司機，有薪資所得，惟無不動產，有財政部稅務電子
  　　　閘門財產所得調件明細表附卷可參（見本院卷第19至30
        頁），並斟酌原告因本件車禍受傷長達6個月無法工作
        等一切情狀，認原告請求精神慰撫金之數額40萬元自屬
        適當。
（五）綜上所述，原告因本件車禍事故受傷所致損害合計為
      1,456,594元（計算式為:33522 ＋70000＋153072＋
      800000＋400000＝0000000）。惟按損害之發生或擴大，
      被害人與有過失者，法院得減輕賠償金額，民法第217條
      第1項定有明文。本件原告就系爭車禍事故之發生，與有
      過失，原告、被告於系爭車禍事故之發生各應負擔50%，
      已如前述，則依前開過失相抵之規定，原告得請求被告
      賠償之數額應依此比例減輕為728,297元【計算方式為：
      0000000×50％＝728297】。
三、末按受僱人因執行職務，不法侵害他人之權利者，由僱用人
    與行為人連帶負損害賠償責任，但選任受僱人及監督其職務
    之執行，已盡相當之注意或縱加以相當之注意而仍不免發生
    損害者，僱用人不負賠償責任，民法第188條第1項定有明文
    。查被告丁○○係被告協順號上光廠股份有限公司僱用之司
    機，其執行職務中發生上開侵權事故，是原告主張被告協順
    號上光廠股份有限公司應依上開規定，就被告丁○○之侵權
    行為，負僱用人連帶責任，應屬有據。
四、從而，原告依侵權行為之法律關係，請求被告連帶給付原告
    728,297元，為有理由，應予准許，逾此部份之請求，即屬
    無據，應予駁回。
伍、本件事證已臻明確，兩造其餘攻擊、防禦方法及所提證據，
    經審酌後，均與判決結果無影響，爰不逐一論列，併此敘明
    。
陸、據上論結，本件原告之訴為一部有理由，一部無理由，依民
    事訴訟法第79條、第85條第2項，判決如主文。
中　　華　　民　　國　　96　　年　　10　　月　　17　　日
                  民事第三庭法　官　廖建彥
以上正本係照原本作成
如對本判決上訴，須於判決送達後20日內向本院提出上訴狀
中　　華　　民　　國　　96　　年　　10　　月　　17　　日
                                書記官　林木村
